臺灣高等法院臺中分院刑事判決
110年度金上訴字第1864號
上  訴  人  
即  被  告  劉怡戀


選任辯護人  常照倫律師
            楊孝文律師
上列上訴人即被告因加重詐欺等案件，不服臺灣臺中地方法院
110年度金訴字第140號中華民國110年8月10日第一審判決(起訴
案號：臺灣臺中地方檢察署109年度偵字第25255號)，提起上訴
，本院判決如下：
    主  文
原判決撤銷。
乙○○犯三人以上共同詐欺取財罪，處有期徒刑陸月。
    犯罪事實
一、乙○○於民國109年2月15日，在臉書認識真實姓名年籍不詳，
    暱稱「鍾亞庭」之人，並透過「鍾亞庭」認識真實姓名年籍
    不詳，於通訊軟體LINE上使用暱稱「奕儒day」之人，得知
    提供金融機構帳戶並代為提領款項即可領取報酬之機會。乙
    ○○應可預見支付代價或以其他方法委由他人提供帳戶並提領
    現金，再將領得現金轉交給指定之人，常與詐欺取財之犯罪
    密切相關，極有可能係在取得詐欺贓款，並製造金流斷點，
    掩飾、隱匿該詐欺所得之本質及去向，竟為賺取以領得款項
    4%計算之報酬，基於縱使所提領款項為詐欺集團詐騙所得亦
    不違反其本意之不確定故意，與「鍾亞庭」、「奕儒day」
    及所屬詐欺集團其他不詳成員共同意圖為自己不法之所有，
    基於3人以上共同詐欺取財及一般洗錢之犯意聯絡，先將其
    所申設臺灣土地銀行帳號000000000000000號帳戶(下稱系爭
    土地銀行帳戶)之帳號告知「奕儒day」，「奕儒day」或所
    屬詐欺集團不詳成員即於109年3月5日撥打電話給甲○○，向
    甲○○佯稱為其女兒，需向甲○○借貸，致甲○○陷於錯誤，而於
    109年3月6日匯款新臺幣(下同)25萬元至系爭土地銀行帳戶
    內。乙○○復依「奕儒day」之指示，於109年3月6日12時30分
    許，前往臺中市○區○○路0段0號統一超商市鑫門市，從自動
    櫃員機提領現金12萬元，並在臺中市○里區○○路0段000號麥
    當勞大里國光店旁人行道上，將提領之款項交給詐欺集團不
    詳成員，以此迂迴層轉方式，掩飾、隱匿詐欺犯罪所得之本
    質及去向。嗣因甲○○發覺受騙報警處理，始查悉上情。
二、案經甲○○訴由新北市政府警察局土城分局及臺中市政府警
    察局清水分局報告臺灣臺中地方檢察署檢察官偵查起訴。
    理    由
一、證據能力部分：
  ㈠刑事訴訟法第159條之5第1項規定：「被告以外之人於審判外
    之陳述，雖不符前4條之規定，而經當事人於審判程序同意
    作為證據，法院審酌該言詞陳述或書面陳述作成時之情況，
    認為適當者，亦得為證據。」本判決所引用上訴人即被告乙
    ○○(下稱被告)以外之人於審判外所為言詞或書面陳述之供述
    證據，經檢察官、被告及辯護人同意作為證據使用(本院卷
    第197頁)，本院審酌該等證據作成時之情況，並無違法取證
    或其他瑕疵，認為適於作為本案認定事實之依據，依上開規
    定，該等供述證據應具有證據能力。
  ㈡本判決所引用之非供述證據，並無證據證明有出於違法取得
    之情形，復經本院依法踐行調查程序，應具有證據能力。
二、認定犯罪事實所憑之證據及理由：
　　前開犯罪事實業據被告於本院審理時坦承不諱，核與證人即
    告訴人甲○○於警詢時所述相符，並有警員劉修豐109年3月19
    日偵辦刑案職務報告書、臺灣土地銀行股份有限公司109年7
    月13日總業存字第1090079713號函檢附系爭土地銀行帳戶開
    戶資料及交易明細、被告與「鍾亞庭」、「奕儒day」之LIN
    E對話紀錄擷圖照片、郵政跨行匯款申請書、土城清水郵局
    郵政存簿儲金簿影本、通話紀錄翻拍照片、金融機構聯防機
    制通報單、內政部警政署反詐騙諮詢專線紀錄表、臺灣土地
    銀行斗六分行110年3月30日斗六字第110000159號函檢附系
    爭土地銀行帳戶剩餘款項返還申請暨切結書、臺灣土地銀行
    匯款申請書、臺灣土地銀行斗六分行銀行部轉帳支出傳票、
    被告委託書、新北市政府警察局土城分行清水派出所受理刑
    事案件報案三聯單等證據資料可佐，足見被告之自白與事實
    相符而可採信，事證明確，犯行堪以認定。
三、論罪科刑及撤銷原判決之理由：
  ㈠所犯罪名：
　　按3人以上共同犯刑法第339條之詐欺罪者，構成刑法第339
    條之4第1項之加重詐欺罪，該條項為法定刑1年以上7年以下
    有期徒刑之罪，屬洗錢防制法第3條第1款所規定之特定犯罪
    。而洗錢防制法第2條規定：「本法所稱洗錢，指下列行為
    ：一、意圖掩飾或隱匿特定犯罪所得來源，或使他人逃避刑
    事追訴，而移轉或變更特定犯罪所得。二、掩飾或隱匿特定
    犯罪所得之本質、來源、去向、所在、所有權、處分權或其
    他權益者。三、收受、持有或使用他人之特定犯罪所得。」
    本案詐欺集團成員向告訴人施用詐術後，為掩飾、隱匿詐欺
    所得財物之本質及去向，而指示告訴人將被騙款項轉入被告
    提供給該集團使用之人頭帳戶，並由被告前往提領詐欺所得
    款項，再將領得款項交給其他不詳成員上繳集團高層，依前
    揭證據顯示，該人頭帳戶內之資金係本案詐欺之特定犯罪所
    得，是被告之行為亦該當於洗錢防制法第14條第1項之一般
    洗錢罪。又本案參與對告訴人詐欺取財之成員至少包含被告
    、「鍾亞庭」、「奕儒day」、撥打電話向告訴人施行詐騙
    之人、向被告收取提領所得贓款之人，人數已達3人以上，
    且被告對此亦有認知。故核被告所為，係犯刑法第339條之4
    第1項第2款之3人以上共同詐欺取財罪、洗錢防制法第14條
    第1項之一般洗錢罪。被告與上開參與本次詐欺取財犯行之
    成員間，具有犯意聯絡及行為分擔，為共同正犯。被告以一
    行為觸犯上開2罪名，為想像競合犯，應依刑法第55條規定
    ，從一重之3人以上共同詐欺取財罪處斷。
  ㈡刑之減輕事由：
　⒈想像競合犯之處斷刑，本質上係「刑之合併」。其所謂從一
    重處斷，乃將想像競合犯組成之評價上數罪，合併為科刑一
    罪，其所對應之刑罰，亦合併其評價上數罪之數法定刑，而
    為一個處斷刑。易言之，想像競合犯侵害數法益者皆成立犯
    罪，論罪時必須輕、重罪併舉論述，同時宣告所犯各罪名，
    包括各罪有無加重、減免其刑之情形，亦應說明論列，量刑
    時併衡酌輕罪部分量刑事由，評價始為充足，然後依刑法第
    55條前段規定「從一重處斷」，非謂對於其餘各罪可置而不
    論。因此，法院決定處斷刑時，雖以其中最重罪名之法定刑
    ，做為裁量之準據，惟於裁量其輕重時，仍應將輕罪合併評
    價在內(最高法院108年度台上字第4405、4408號判決要旨)
    。洗錢防制法第16條第2項規定：「犯前2條之罪，在偵查或
    審判中自白者，減輕其刑。」被告已在本院審判中自白一般
    洗錢犯行，雖其所犯一般洗錢罪係屬想像競合犯其中之輕罪
    ，惟本院於後述量刑時仍當一併衡酌該部分減輕其刑事由，
    先此敘明。
　⒉刑之量定，為求個案裁判之妥當性，法律固賦予法院裁量權
    ，但此項裁量權之行使，除應依刑法第57條規定，審酌行為
    人及其行為等一切情狀，為整體之評價，並應顧及比例原則
    與平等原則，使罪刑均衡，輕重得宜，以契合社會之法律感
    情。刑法第59條規定犯罪之情狀可憫恕者，得酌量減輕其刑
    ，其所謂「犯罪之情狀」，與同法第57條規定科刑時應審酌
    之一切情狀，並非有截然不同之領域，於裁判上酌減其刑時
    ，應就犯罪一切情狀(包括第57條所列舉之10款事項)，予以
    全盤考量，審酌其犯罪有無可憫恕之事由(即有無特殊之原
    因與環境，在客觀上足以引起一般同情，以及宣告法定低度
    刑，是否猶嫌過重等等)，以為判斷。查被告參與實施本案
    犯行固屬違法，惟觀卷附LINE對話內容，被告向「鍾亞庭」
    表示：「我經濟壓力大，有的話麻煩先安排一次給我」、「
    有case嗎？急需用錢」，並一再向「奕儒day」表示：「今
    天有case嗎？我急需錢繳小孩學費」、「明天可以賺多少？
    要繳小孩學費」、「我需要錢繳學費」、「我是現在要繳小
    孩學費」、「我需要錢」(偵卷第96、98、100、101、103、
    104頁)，可見被告係因經濟狀況不佳、為籌措小孩學費而犯
    下本案，其行為雖不可取，但犯罪動機則有可憫恕之處，犯
    後於本院審理中自白犯行，並已於起訴後、第一審判決前與
    告訴人以8萬元成立調解，約定自110年5月起按月給付3千元
    ，目前為止均有遵期給付，告訴人請求法院從輕處理，有新
    北市板橋區調解委員會調解筆錄、告訴人信函、被告匯款資
    料附卷可稽，被告盡力彌補過錯，顯有悔意，堪認若科以刑
    法第339條之4第1項所定1年以上7年以下之有期徒刑，尚屬
    過苛，在客觀上足以引起一般之同情，故依刑法第59條規定
    ，對被告酌量減輕其刑。
  ㈢撤銷原判決之理由：
    原判決未及審酌被告於本院審理時自白，致未將被告符合洗
    錢防制法第16條第2項自白減刑規定之情形，作為量刑參考
    事由，且未適用刑法第59條規定酌減其刑，容有失當。被告
    上訴意旨請求從輕量刑，其上訴為有理由，應由本院將原判
    決予以撤銷改判。　　
　㈣刑之酌科：
　  本院審酌被告因經濟狀況欠佳、為籌措小孩學費，一時失慮
    未循正當途徑賺取所需，貪圖可輕鬆到手之不法利益，而為
    本案犯行，價值觀念偏差，危害個人財產法益及社會經濟秩
    序，惟其係聽從上手指示提供帳戶資料及提領詐得款項，並
    非居於犯罪主導地位，且參與犯罪期間不長，犯後除積極配
    合臺灣土地銀行辦理圈存款項返還告訴人之作業，更親自前
    往告訴人居住之新北市，與告訴人至新北市板橋區調解委員
    會成立調解，得到告訴人之原諒，後續並有依調解內容履行
    ，堪認有具體悔過表現，且本院審理中自白認罪，兼衡被告
    自陳教育程度為高職畢業，做過工廠加工、賣麵、美容師，
    目前是工廠作業員，月收入約2萬5千元，育有1名未成年子
    女等一切情狀，量處有期徒刑6月。又依卷附臺灣高等法院
    被告前案紀錄表記載，被告另因詐欺案件，經臺灣臺中地方
    法院109年度金訴字第356號判決判處有期徒刑1年4月，緩刑
    5年，於110年1月25日確定，是本案不符合宣告緩刑要件，
    併此敘明。
  ㈤沒收：
  ⒈被告系爭土地銀行帳戶內圈存款項，已透過銀行返還程序返
    還告訴人(告訴人匯款25萬元至系爭土地銀行帳戶內，被告
    提領12萬元，銀行返還程序匯款13萬67元至告訴人指定帳戶
    內，見原審卷第35至45頁)，而被告所提領之12萬元，已交
    給詐欺集團上手取得，被告並非該筆贓款之最終持有者，又
　　被告供稱其尚未取得報酬即為警查獲，卷內亦無積極證據證
    明被告有因本案犯行獲得任何對價，即無從宣告沒收其犯罪
    所得。　　
　⒉洗錢防制法第18條第1項前段固規定：「犯第14條之罪，其所
    移轉、變更、掩飾、隱匿、收受、取得、持有、使用之財物
    或財產上利益，沒收之。」惟刑法第11條明定：「本法總則
    於其他法律有刑罰、保安處分或沒收之規定者，亦適用之。
    但其他法律有特別規定者，不在此限。」是以，除上述洗錢
    防制法第18條第1項前段所定洗錢標的沒收之特別規定外，
    其餘刑法第38條之1第5項、第38條之2第2項等沒收相關規定
    ，於本案亦有其適用。查本案洗錢標的雖有部分尚未實際合
    法發還被害人，然本院考量被告是以提供帳戶資料及擔任提
    款車手之方式犯洗錢罪，並非居於犯罪主導地位，且未因本
    案獲有犯罪所得，又已賠償告訴人部分金額，若對其宣告沒
    收洗錢標的，尚屬過苛，故依刑法第38條之2第2項規定，不
    予宣告沒收。
據上論斷，應依刑事訴訟法第369條第1項前段、第364條、第299
條第1項前段，判決如主文。
本案經檢察官潘曉琪提起公訴，檢察官丙○○到庭執行職務。
中　　華　　民　　國　　111 　年　　2 　　月　　23　　日
                  刑事第八庭  審判長法  官  林清鈞
                                    法  官  簡婉倫
                                    法  官  黃小琴
以上正本證明與原本無異。
如不服本判決，應於收受送達後20日內向本院提出上訴書狀，其
未敘述上訴理由者，並得於提起上訴後20日內向本院補提理由書
(均須按他造當事人之人數附繕本)「切勿逕送上級法院」。因疫
情而遲誤不變期間，得向法院聲請回復原狀。

                                    書記官  李宜珊

中　　華　　民　　國　　111 　年　　2 　　月　　23　　日

附錄論罪科刑法條：
刑法第339條之4第1項
第339條詐欺罪而有下列情形之一者，處1年以上7年以下有期徒
刑，得併科1百萬元以下罰金：
一、冒用政府機關或公務員名義犯之。
二、三人以上共同犯之。
三、以廣播電視、電子通訊、網際網路或其他媒體等傳播工具，
    對公眾散布而犯之。
洗錢防制法第14條第1項
有第2條各款所列洗錢行為者，處7年以下有期徒刑，併科新臺幣
5百萬元以下罰金。